臺灣高等法院刑事判決　　　　　　　　　　　　　　九十三年度上訴字第八七二號
　　上　訴　人　臺灣桃園地方法院檢察署檢察官
　　被　　　告　乙○○
右上訴人因被告誣告案件，不服臺灣桃園地方法院九十二年度訴字第二八七號，中華
民國九十二年十一月十八日第一審判決（聲請簡易判決處刑書案號：臺灣桃園地方法
院檢察署九十年度調偵字第一八二號），提起上訴，本院判決如左：
    主  文
上訴駁回。
    理  由
一、聲請簡易判決處刑意旨略以：被告乙○○於民國九十年一月四日下午六時三十分
    許，偕同友人廖玉碧前往桃園縣中壢市○○路六三號五樓常盛環保工程顧問有限
    公司（下稱常盛公司），欲處理常盛公司總經理甲○○與廖玉碧間債務，因在常
    盛公司內咆哮，與常盛公司員工劉哲夫互毆，被告乙○○受有前額撕裂傷二處、
    頭頂部皮下出血等傷害，劉哲夫受有左耳部、左頭部、右手部撕裂傷及右手指瘀
    傷等傷害，被告乙○○心有未甘，意圖使甲○○受刑事處分，於九十年一月九日
    ，在桃園縣警察局中壢分局，虛構九十年一月四日遭甲○○夥同不詳姓名、年籍
    之十餘人毆打成傷之不實情節，對甲○○及該等不詳姓名、年籍之人，向承辦警
    員提出傷害告訴，因認被告乙○○涉犯刑法第一百六十九條第一項之誣告罪嫌（
    按被告乙○○及劉哲夫所涉犯刑法第二百七十七條第一項之傷害罪部分，已經原
    審判決諭知公訴不受理，因未上訴而告確定在案）。
二、按犯罪事實應依證據認定之，無證據不得認定犯罪事實，刑事訴訟法第一百五十
    四條第二項定有明文。次按刑法第一百六十九條所稱「誣告」乃指「以犯人明知
    所訴虛偽為構成要件，若誤認有此事實，或以為有此嫌疑，自不得遽指為誣告」
    、「以告訴人所訴被訴人之事實必須完全出於虛構為要件，若有出於誤會或懷疑
    有此事實而為申告，以致不能證明其所訴之事實為真實，縱被訴人不負刑責，而
    告訴人本缺乏誣告之故意，亦難成立誣告罪名」、「須具有意圖他人受刑事或懲
    戒處分之要件，如其報告之目的，在求判明是非曲直，並無使人受刑事或懲戒處
    分之請求，即與誣告罪之構成要件不符」，最高法院著有二十年上字第七一七號
    、四十四年台上字第八九二號、五十五年台上字第八八八號判例可資參照。是所
    謂虛構事實，係指明知無此事實，而故意捏造而言，若出於誤信、誤解、誤認或
    懷疑有此事實，或對於其事實誇大其詞，其目的在求判明是非曲直，均不得謂為
    誣告。
三、本件公訴人認被告乙○○涉犯誣告犯行，係以告訴人甲○○之指訴及證人廖玉碧
    之證述，而被告乙○○係為友人廖玉碧處理債務而受傷，衡情其與廖玉碧交情匪
    淺，廖玉碧更應心存感激，自無扭曲實情陷被告乙○○於不利之理，且被告乙○
    ○所受傷勢較輕，如甲○○有唆使不詳姓名者十餘人以拳頭、酒瓶、椅子共同毆
    打，以被告乙○○人單勢孤，豈會僅受三處傷害為其論據。被告經本院合法傳喚
    並未到庭，惟據被告乙○○於原審審理時堅決否認有何誣告犯行，辯稱：我與廖
    玉嬌於九十年一月四日下午六時三十分，前往常盛公司找甲○○，是要處理甲○
    ○與廖玉碧之間的債務，我一進去就被甲○○打，總共十多個人一起打，我去之
    前已經有先以電話連絡甲○○，但是甲○○說電話中講不清楚，要我直接到常盛
    公司找他，沒想到一到常盛公司就被甲○○打，所以我才會告甲○○傷害，廖玉
    碧遭甲○○押住，所以才這樣講等語。經查：
(一)本件係被告乙○○於九十年一月九日前往桃園縣政府警察局督察室申告於九十年
    一月四日下午六時三十分許，在常盛公司內，遭告訴人甲○○糾集十餘不詳姓名
    、年籍之人共同毆擊致其受有前額撕裂傷二處、頭頂部皮下出血之普通傷害之情
    （見偵查卷第十、十一頁），並提出華揚醫院出具之診斷證明書一紙為證（見偵
    查卷第十七頁）；告訴人甲○○、原審同案被告劉哲夫及證人廖玉碧乃先後於九
    十年一月十四日當日下午五時三十分、六時五十分、七時四十分起前往桃園縣政
    府警察局中壢分局興國派出所制作偵訊筆錄，並一致指稱係被告乙○○先出手攻
    擊原審同案被告劉哲夫，被告乙○○、原審同案被告劉哲夫因而互毆，常盛公司
    會計見狀始進入經理室叫告訴人甲○○出來等語，原審同案被告劉哲夫並提出壢
    新醫院甲種診斷證明書一紙為證（見偵查卷第十六頁），證人即常盛公司會計張
    怡惠於九十年一月二十二日凌晨零時五分起前往桃園縣政府警察局中壢分局興國
    派出所制作偵訊筆錄，亦指稱係被告乙○○先出手攻擊原審同案被告劉哲夫，其
    見狀始進入經理室叫告訴人甲○○出來等語（見偵查卷第四、五、七、八、十三
    、十四、二十、二十一頁），嗣告訴人甲○○、原審同案被告劉哲夫及證人廖玉
    碧於九十年三月二十七日偵查時亦為與警詢時相同之供證（見偵查卷第三十二至
    三十四頁），經檢察官偵查結果，對於告訴人甲○○涉嫌傷害被告乙○○部分，
    以告訴人甲○○罪嫌不足而為不起訴處分，其理由略以：「訊據被告甲○○否認
    涉有傷害犯行，辯稱係該公司員工劉哲夫與告訴人（指被告乙○○）發生互毆，
    伊僅出來察看，並未毆打告訴人，亦未唆使另十餘人毆打告訴人等語。經查，當
    日告訴人係與劉哲夫互毆成傷，被告並未毆打告訴人，亦未唆使另十餘人共同毆
    打告訴人乙節，業據劉哲夫（另行起訴）供述及目擊證人廖玉碧證述甚詳，互核
    相符，復有劉哲夫驗傷單附卷可稽，而劉哲夫當日確受有左耳部、左頭部、右手
    部撕裂傷及右手指瘀傷等多處傷害，有該驗傷單可證，尚非臨訟草率自殘之傷害
    ，又告訴人當日係為友人廖玉碧處理債務而受傷，衡情渠與廖玉碧交情非淺，且
    廖玉碧亦當心存感激，則廖玉碧自無扭曲實情陷告訴人於不利之理，參以告訴人
    僅受有前額撕裂傷二處、頭頂部皮下出血等傷害，有告訴人驗傷單在卷為憑，如
    被告有與所唆使不詳姓名人十餘人以拳頭、酒瓶、椅子共同毆打，以告訴人當時
    人單勢孤，豈會僅受上開三處傷害，顯違一般情理，從而查無積極證據足證被告
    有與所唆使不詳姓名人十餘人共同毆打告訴人或與劉哲夫有犯意聯絡及行為分擔
    之情事，應認被告罪嫌不足。」，此有臺灣桃園地方法院檢察署九十年度調偵字
    第一八二號不起訴處分書在卷可稽（見調偵卷第十頁），故檢察官就告訴人甲○
    ○涉嫌傷害被告乙○○部分為不起訴處分，係以告訴人甲○○之犯罪嫌疑不足為
    理由，並未認定被告乙○○有虛構事實而申告之情事，尚難僅以被告乙○○之告
    訴經檢察官為不起訴處分，逕認被告乙○○即有誣告告訴人甲○○傷害之犯行。
(二)被告係於九十年一月九日向職司犯罪偵查之警察機關申告告訴人甲○○傷害犯行
    ；嗣告訴人甲○○、原審同案被告劉哲夫及證人廖玉碧乃先後於九十年一月十四
    日當日下午五時三十分、六時五十分、七時四十分起前往桃園縣政府警察局中壢
    分局興國派出所制作偵訊筆錄，證人即常盛公司會計張怡惠更遲於九十年一月二
    十二日凌晨零時五分起前往桃園縣政府警察局中壢分局興國興國派出所制作偵訊
    筆錄，告訴人甲○○、原審同案被告劉哲夫、證人廖玉碧及證人張怡惠前往警察
    機關制作筆錄之時間距被告提出本件傷害之告訴已有五日之久，彼此實不乏充分
    之時間可供討論案情，且告訴人甲○○、原審同案被告劉哲夫、證人廖玉碧係幾
    乎同時前往制作筆錄，復均為相同之供證，故告訴人甲○○、原審同案被告劉哲
    夫、證人廖玉碧及證人張怡惠於警詢、偵查時之供證其可信度極低，尚難遽以採
    信。嗣原審同案被告劉哲夫於原審調查時供稱：「剛開始的時候在公司，我在後
    面泡茶，乙○○跟廖玉碧進來跟甲○○發生何事，我並不清楚，後來我聽到乙○
    ○跟甲○○在吵架的聲音，我就出來，就看到乙○○跟甲○○在打架，我也加入
    一起打，公司還有幾個員工也加入一起拉乙○○，主要是我跟甲○○在打乙○○
    」、「（乙○○的傷勢是否是你跟甲○○打的？）我不清楚他有無受傷，我都是
    用拳頭打他，不知道是不是甲○○打他造成的」、「（甲○○當天有無受傷？）
    無」等語（見原審卷第六十一、六十二頁），核原審同案被告劉哲夫係常盛公司
    之員工，告訴人甲○○為其上司，衡情原審同案被告劉哲夫實無供出其與告訴人
    甲○○等人均有出手毆打被告乙○○，而使己身及告訴人甲○○均難以脫免傷害
    刑責之理，是原審同案被告劉哲夫於原審調查時之供述自較其以往之供述更具可
    信度，且參以告訴人甲○○於原審法院囑託福建金門地方法院代為訊問時結證稱
    ：「當天下午乙○○他就去公司，就講一些有的沒有的，像兄弟講的話，就打劉
    哲夫，我在辦公室內，沒有看到，是公司的會計去叫我，我才出去的」等語（見
    原審卷第三十七頁），倘告訴人甲○○係於總經理室內，何以告訴人甲○○能清
    楚聽聞被告乙○○當日前往常盛公司之不當言辭，又告訴人甲○○身為常盛公司
    之總經理倘聽聞被告乙○○之不當言辭，並繼而與公司內之員工發生肢體衝突，
    衡情莫不旋即前往查看，何須等待公司會計之通知始外出查看其情，況且證人廖
    玉碧前因委請告訴人甲○○為其處理地下錢莊債務，而答應給付紅包予告訴人甲
    ○○，惟因告訴人廖玉碧一時無法負擔，乃與被告乙○○前往告訴人甲○○任職
    總經理職務之常盛公司欲與告訴人甲○○商談廖玉碧延緩給付紅包一事，此為被
    告乙○○、證人廖玉嬌所共認之事實，告訴人甲○○事先已知悉證人廖玉碧將前
    來常盛公司商談延緩給付紅包一事，衡情又豈有不現身招待而交由毫不知情之常
    盛公司員工處理之理，凡此均違常情，故綜合原審同案被告劉哲夫及告訴人甲○
    ○之上開供證，告訴人甲○○顯係因被告乙○○進入常盛公司後，言行無狀，態
    度囂張，一時氣憤，乃出手毆打被告乙○○，繼而互毆，在旁之原審同案被告劉
    哲夫及不詳姓名、年籍之員工見狀，因告訴人甲○○為常盛公司總經理，乃上前
    出手毆打被告乙○○，或上前勸架、解圍，此核與被告乙○○所辯其與廖玉碧前
    往常盛公司找告訴人甲○○，進入常盛公司即遭告訴人甲○○及公司內多人毆打
    之情大致相符，是被告乙○○對告訴人甲○○提出傷害之告訴，並非全然無據。
(三)被告乙○○與證人廖玉碧至常盛公司與告訴人甲○○發生爭執之際，衡情在常盛
    公司內之員工豈有不維護公司總經理甲○○，而上前勸架甚而共同出手毆打被告
    乙○○之理，此由原審同案被告劉哲夫於警詢時供稱：「．．．然後我便上前去
    和他扭打，公司裏兩、三個員工便上前制止」、於原審審理時復供稱：「．．．
    我聽到乙○○跟甲○○在吵架的聲音，我就出來，就看到乙○○跟甲○○在打架
    ，我也加入一起打，公司還有幾個員工也加入一起拉乙○○」等語即明。然一般
    人於見其公司負責人與外人互毆時，固有可能加入而毆打對方，但僅係勸架，將
    互毆雙方拉開，亦所在多有，故常盛公司之員工見狀上前，未必即係群毆被告黃
    志昌，有可能係上前勸架而拉開互毆之雙方，亦有可能單純係在旁觀看，然因當
    時狀況混亂，常盛公司之員工又圍繞四周，身為外人之被告黃志昌因慌亂之中，
    因而誤認常盛公司之負責人甲○○夥同其員工共同毆傷被告黃志昌，是被告乙○
    ○主觀上認為告訴人甲○○有糾眾共同傷害而對告訴人甲○○提出傷害告訴，實
    有合理懷疑存在，且無違常之處，被告乙○○因此對告訴人甲○○提出傷害之告
    訴，目的亦僅係在求得是非曲直，並無故意使告訴人甲○○受刑事處分甚明。是
    縱事後告訴人甲○○因無積極證據足認確有傷害被告乙○○之犯行而經檢察官處
    分不起訴，亦屬判斷該案之檢察官自由心證之結果，但事實真相為何並非以該不
    起訴處分書為最後之判斷，自不足以此反證被告乙○○有虛偽杜撰前開甲○○對
    其傷害之情節，而遽認被告乙○○即有誣告之犯意。
(四)至證人廖玉碧於警詢、偵查及張怡惠於警詢時雖均證稱：告訴人甲○○並未毆打
    被告乙○○云云，然告訴人甲○○為常盛公司總經理，而常盛公司係負責處理一
    般廢棄物或醫療廢棄物，而廢棄物之處理有時會引發抗爭或要求分食利益之情形
    ，有待身為常盛公司總經理之告訴人甲○○處理，又證人廖玉碧因其與地下錢莊
    之債務糾紛要求告訴人甲○○代為解決而應允給付紅包予告訴人甲○○，已如前
    述，而一般人聞地下錢莊莫不色變，告訴人甲○○竟能代證人廖玉碧與地下錢莊
    商談並獲得地下錢莊同意分期償還欠款，顯然告訴人甲○○之背景並非一般單純
    之生意人所可比擬，且告訴人甲○○對證人廖玉碧而言確屬有恩，證人廖玉碧能
    否據實相告而為不利告訴人甲○○之證述，自非無疑；另證人張怡惠案發當時係
    擔任常盛公司之會計，與告訴人甲○○有上下隸屬之職務關係存在，更難期其能
    公允證述，況證人廖玉碧與張怡惠前開之證述亦明顯與同為常盛公司職員之原審
    同案被告劉哲夫嗣於原審所供述情節相左，且證人廖玉碧、張怡惠經原審多次傳
    喚均未到庭而無從與原審同案被告劉哲夫嗣於原審所供述之情節互為比對，故證
    人廖玉碧、張怡惠之上開證述仍有不可採信之疑竇存在，尚難資為不利被告乙○
    ○之認定。至於被告乙○○或原審同案被告劉哲夫所受之傷勢孰輕孰重，及被告
    乙○○之傷勢是否遍及全身，均與被告乙○○是否有誣告告訴人甲○○傷害一節
    間並無必然直接之關聯，蓋如前所述，被告乙○○在常盛公司突然之間陸續遭多
    人包圍，然其中上前出手攻擊被告乙○○者有之，其中上前阻止勸架者有之，其
    中上前圍觀者有之，然因事出突然，被告乙○○一時之間難辨敵我，而將公司內
    之員工均視為上前攻擊之人，本符事理之常，故亦難以被告乙○○所受之傷勢均
    集中在頭部一帶，顯然非遭數人聯手毆打所致之傷勢，遽認被告係屬誣告，均併
    此敘明。
(五)綜核全案卷證，被告乙○○所述其於上開時、地遭告訴人甲○○毆傷一節，尚非
    全然憑空虛捏杜撰，難認被告乙○○有使人受刑事處分之誣告故意。公訴人所舉
    上開各項證據，或難採為不利於被告乙○○之證據，或純屬推測之詞，均尚有合
    理性懷疑之存在，此外，復查無其他積極證據足資證明被告乙○○有公訴人所指
    之誣告犯行，不能證明被告乙○○犯罪，自應為被告乙○○此部犯行無罪之諭知
    。
四、公訴人之上訴意旨雖以：「原審判決固以被告否認誣告犯行，且因證人劉哲夫翻
    異渠在警、偵訊之供述，又證人廖玉碧、張怡惠分因與告訴人甲○○間具有利害
    關係及職務上之從屬關係，認其二人皆無法公允證述，逕指證人廖玉碧、張怡惠
    二人在警訊中所陳有不可採信之疑竇，遂以不能證明被告確有誣告犯行而判決無
    罪，固非無見，然查：證人劉哲夫前於警訊及本署偵查中已然述明被告確有虛捏
    自己遭告訴人甲○○率同十餘人毆傷而誣告之情事甚詳，劉哲夫所陳亦核與證人
    廖玉碧、張怡惠二人在警訊中所述情節一致，且告訴人甲○○歷經偵審程序復一
    再指明被告虛捏事實而誣告之犯行無誤，相核告訴人與證人之供述一致無訛，原
    審僅以事後已與被告達成和解之證人劉哲夫在法院審理中翻異前供，未就其他證
    人部分再為詳查，即全然採信被告辯詞，原審之證據調查及論理實有瑕疵可指；
    其次，被告所受傷勢甚輕，則與渠所辯係告訴人甲○○率十餘人毆傷伊之情節大
    相逕庭，足見被告所辯顯與事實相違，就之，豈能謂被告之驗傷診斷書與被告誣
    告犯行無關。從而，被告虛捏其遭告訴人率十餘人毆傷之情事，而向司法警察機
    關指訴告訴人甲○○涉犯傷害等罪，亦足見被告確有誣告犯意無誤。原審就此疏
    未詳查，遽為被告所犯誣告部分為無罪之判決，實有未合。自難認原判決妥適，
    請撤銷原判決，另為適當之判決」。惟查：原審同案被告劉哲夫於警詢、偵查及
    原審之供述，經本院認為以原審同案被告劉哲夫於原審之供述較為可採，已如前
    述，而證人廖玉碧、張怡惠於警詢、偵查時之證述，或礙於與告訴人甲○○之恩
    情、職務關係而難以完全吐實，且於原審經原審多次傳喚均未到庭，核又與原審
    同案被告劉哲夫嗣於原審之供述不符，自難採為不利被告乙○○之認定，而告訴
    人甲○○為逃避其傷害刑責，其於警詢、偵查及原審之證述亦難採信，至於被告
    乙○○所受之傷勢，均集中在頭部一帶，而非遍及全身，依此觀之並非遭多人毆
    打所致，然被告乙○○突遭多人包圍，有人係上前助拳，有人係上前勸阻，有人
    係單純旁觀，其情形不一而足，但就被告乙○○而言，其在意者為如何迴避攻擊
    ，被告乙○○在閃躲之際，加以心情極度緊張，被告乙○○因而認為所有在場之
    人即均為出手毆擊之人，或與事實難免有所出入，但在此情形下實難強求被告乙
    ○○明確辨識實際出手攻擊之人數，故實際出手毆擊被告乙○○之人絕對較被告
    乙○○所述之人為少，則被告乙○○所受之傷勢集中在頭部一帶，即不足為奇，
    況且被告乙○○所供告訴人甲○○確有出手毆擊之基本事實核與原審同案被告劉
    哲夫於原審之供述相符，即難認被告乙○○有何誣告之故意。公訴人所掌證據不
    能證明被告乙○○犯罪，原審因而為被告乙○○無罪之諭知，核無不合。公訴人
    上訴意旨猶執陳詞指摘原判決不當，非有理由，應予駁回。
五、被告經合法傳喚無正當理由未到庭，爰不待其陳述，逕行判決。
據上論斷，應依刑事訴訟法第三百六十八條、第三百七十一條，判決如主文。
本案經檢察官呂光華到庭執行職務。
中　　　華　　　民　　　國　　九十三　　年　　　四　　　月　　二十八　　日
                              臺灣高等法院刑事第二十四庭
                                  審判長法  官  陳  貽  男
                                        法  官  陳  憲  裕
                                        法  官  徐  世  禎
右正本證明與原本無異。
如不服本判決，應於收受送達後十日內向本院提出上訴書狀，其未敘述上訴之理由者
並得於提起上訴後十日內向本院補提理由書（均須按他造當事人之人數附繕本）。
                                        書記官  陳  玲  憶
中　　　華　　　民　　　國　　九十三　　年　　　四　　　月　　二十八　　日
